臺灣彰化地方法院民事判決　99年度訴字第405號
原　　　告　鐘黃眼
訴訟代理人　林世祿律師
複 代理 人　江欣鞠
被　　　告　鐘銀成
訴訟代理人　鐘勝浩
被　　　告　鐘濯濱
訴訟代理人　鐘蘇瓊珍
被　　　告　黃存文
訴訟代理人　李淵源律師
被　　　告　馮瑞成
　　　　　　陳建志
　　　　　　陳泰僑
　　　　　　陳建文
　　　　　　邱美治
兼 上四 人
共　　　同
訴訟代理人　陳建龍
上列當事人間請求分割共有物事件，本院於民國100年8月16日言
詞辯論終結，判決如下：
    主      文
兩造共有坐落彰化縣員林鎮○○段一五五地號、地目田、面積一
二八一七平方公尺土地分割如附圖一所示，即編號Ａ部分面積三
一四五平方公尺，分歸原告、被告鐘銀成共同取得，並按原應有
部分比例維持共有；編號Ｂ部分面積二○九四平方公尺，分歸被
告鐘濯濱取得；編號Ｃ部分面積一七四○平方公尺，分歸被告黃
存文取得；編號Ｄ部分面積九六○平方公尺，分歸被告陳建龍、
陳建文、邱美治共同取得，並按原應有部分比例維持共有；編號
Ｅ部分面積一四八一平方公尺，分歸被告陳建志取得；編號Ｆ部
分面積二九六七平方公尺，分歸被告陳泰僑取得、編號Ｇ部分面
積四三○平方公尺，分歸被告馮瑞成取得。
兩造間應相互補償之金額如附表二所示。
訴訟費用由兩造按附表一所示比例負擔。
    事實及理由
一、原告起訴主張：坐落彰化縣員林鎮○○段155地號、地目田
    、使用分區特定農業區、使用地類別農牧用地、面積12817
    平方公尺土地（下稱系爭土地）為兩造所共有，各共有人之
    應有部分詳如附表一所示。系爭土地並無因物之使用目的或
    法令規定、契約約定不能分割之情形，惟無法達成分割協議
    ，爰依民法第823條、第824條之規定訴請法院判決分割，並
    請求依其配偶即被告鐘銀成所提如附圖三所示分割方法為分
    割等語。並聲明：請求判決兩造共有之系爭土地准予原物分
    割，其分割方法如附圖三所示。
二、被告方面之陳述：
（一）被告鐘銀成部分：其同意分割後與原告按原應有部分比例
      維持共有，並請求依照其所提如附圖三所示分割方法為分
      割。
（二）被告鐘濯濱、黃存文、馮瑞成部分：同意分割，並請求依
      照被告鐘銀成所提如附圖三所示分割方法為分割。
（三）被告陳泰僑、陳建志、陳建文、邱美治、陳建龍部分：同
      意分割，且分割後被告陳建文、邱美治、陳建龍願按原應
      有部分比例維持共有，並請求依照其等所提如附圖二所示
      分割方法為分割。
三、得心證之理由：
（一）按各共有人得隨時請求分割共有物，但因物之使用目的不
      能分割或契約訂有不分割之期限者，不在此限；又共有物
      之分割，依共有人協議之方法行之，分割之方法不能協議
      決定者，法院得因任何共有人之請求，以原物分配於各共
      有人，民法第823條第1項、第824條第1項及第2項第1款分
      別定有明文。次按農業發展條例所稱耕地，指依區域計畫
      劃定為特定農業區、一般農業區、山坡地保育區及森林區
      之農牧用地；每宗耕地分割後每人所有面積未達0.25公頃
      者，不得分割，但該條例民國89年1月4日修正施行後所繼
      承之耕地及修正施行前之共有耕地，得分割為單獨所有，
      不在此限；上開共有耕地，辦理分割為單獨所有者，應先
      取得共有人之協議或法院確定判決，其分割後之宗數，不
      得超過共有人人數，農業發展條例第3條第11款及第16條
      第1項第3款、第4款、第2項分別定有明文。查依系爭土地
      之登記謄本所示，系爭土地地目田、使用分區為特定農業
      區、使用地類別為農牧用地，且於89年1月4日已為兩造或
      其前手共有，此情有土地登記謄本、異動索引附卷可參（
      見本院卷第8頁至第10頁、第26頁至第35頁），故系爭土
      地核屬農業發展條例第16條所稱之耕地，並符合該條例第
      16條第1項但書第4款、第2項之規定，得分割為不超過原
      共有人人數之宗數，且不受分割面積之限制。又原告主張
      系爭土地為兩造所共有，各共有人之應有部分詳如附表一
      所示，系爭土地並無因物之使用目的或法令規定、契約約
      定不能分割之情形，惟無法達成分割協議等事實，業據其
      提出土地登記謄本、地籍圖謄本為據（見本院卷第7頁至
      第10頁），並為被告所不爭執，是原告依上揭規定訴請裁
      判分割系爭土地，洵屬有據，應予准許。
（二）再按裁判分割共有物，屬形成判決，法院定共有物之分割
      方法，固應斟酌當事人之聲明、共有物之性質、經濟效用
      及全體共有人之利益等，而本其自由裁量權為公平合理之
      分配，但並不受當事人聲明、主張或分管約定之拘束（最
      高法院93年度臺上字第1797號判決要旨參照）。查系爭土
      地呈不規則形，臨三潭巷及源潭路，由西至東分別有被告
      馮瑞成之磚造平房、被告陳泰僑之鐵架石綿瓦造倉庫、被
      告陳建志之加強磚造3層樓建物、被告黃存文之加強磚造2
      層樓建物及被告鐘銀成之1層鐵皮屋等情，業據本院會同
      兩造及彰化縣員林地政事務所人員到場勘測屬實，並有勘
      驗筆錄、現場略圖、彰化縣員林地政事務所99年6月10日
      土地複丈成果圖、現場照片、使用執照申請書及使用執照
      附卷可稽（見本院卷第37頁至第46頁、第58頁至第59頁、
      第61頁至第63頁、第68頁、第239頁至第246頁）。至系爭
      土地之分割方法，原告原提出如附圖一所示分割方案，並
      獲被告鐘銀成、鐘濯濱、黃存文、馮瑞成之同意，被告陳
      泰僑、陳建志、陳建文、邱美治、陳建龍則提出如附圖二
      所示分割方案，嗣被告鐘銀成改提出如附圖三所示分割方
      案，原告及被告鐘濯濱、黃存文、馮瑞成亦改稱請依被告
      鐘銀成所提如附圖三所示分割方案分割。本院斟酌原告原
      所提出之附圖一所示分割方案，各共有人取得土地面積皆
      與其等應有部分面積相同，分配位置亦與被告陳泰僑、陳
      建志、陳建文、邱美治、陳建龍所提出之附圖二所示分割
      方案大致相同，且被告黃存文之加強磚造2層樓建物及被
      告陳建志之加強磚造3層樓建物均得以保留，各共有人取
      得土地除被告陳建文、邱美治、陳建龍共同取得部分並未
      臨路外，其餘均有臨路並無對外聯絡問題，至雖被告陳建
      文、邱美治、陳建龍共同取得部分並未臨路，惟被告陳建
      文、邱美治、陳建龍所提出如附圖二所示方案亦同此情形
      ，足見被告陳建文、邱美治、陳建龍就此分割結果並無意
      見，又被告陳建志、陳建文、陳建龍為兄弟，被告邱美治
      為被告陳建龍之配偶，為兩造所不爭執，而被告陳建文、
      邱美治、陳建龍所共同分得部分與被告陳建志分得之土地
      相鄰，被告陳建文、邱美治、陳建龍所共同分得部分得通
      行被告陳建志分得之土地或合併使用，提高經濟效用，對
      被告陳建文、邱美治、陳建龍並無不利，且經本院囑託華
      聲科技不動產估價師事務所鑑定結果，依該所100年2月11
      日不動產估價報告書所載，不論依附圖一或附圖二所示分
      割方案分割，原告及被告鐘銀成、鐘濯濱、陳建龍、陳建
      文、邱美治於系爭土地實際受分配之土地價值均較依其應
      有部分應受分配之土地價值低，而被告黃存文、陳建志、
      陳泰橋、馮瑞成於系爭土地實際受分配之土地價值則均高
      於依其應有部分應受分配之土地價值，惟依附圖一所示方
      案分割，被告陳建龍、陳建文、邱美治於系爭土地實際受
      分配之土地價值較依其應有部分應受分配之土地價值各減
      少105,31 7元、91,460元、216,177元，而依附圖二所示
      方案分割，被告陳建龍、陳建文、邱美治於系爭土地實際
      受分配之土地價值較依其應有部分應受分配之土地價值則
      各減少105, 541元、91,654元、216,637元，足見依附圖
      一所示分割方案分割，對於被告陳建龍、陳建文、邱美治
      並無不利，然若依附圖二所示分割方案分割，原告、被告
      鐘銀成於系爭土地實際受分配之土地價值較依其應有部分
      應受分配之土地價值各減少63,464元、126,538元，相較
      依附圖一所示分割方案分割，原告、被告鐘銀成於系爭土
      地實際受分配之土地價值係較依其應有部分應受分配之土
      地價值僅各減少29,281元、58,382元，顯然附圖二所示分
      割方案對於原告、被告鐘銀成確屬不公，至雖被告鐘濯濱
      依附圖一所示分割方案分割，於系爭土地實際受分配之土
      地價值較依其應有部分應受分配之土地價值減少174,346
      元，反之依附圖二所示分割方案分割，於系爭土地實際受
      分配之土地價值較依其應有部分應受分配之土地價值僅減
      少63, 851元，惟被告鐘濯濱原亦同意依附圖一所示分割
      方案分割，則依附圖一所示分割方案分割，符合被告鐘濯
      濱之意願，並無特別不利。至被告鐘銀成嗣雖提出如附圖
      三所示分割方案，且原告及被告鐘濯濱、黃存文、馮瑞成
      亦改主張依被告鐘銀成所提如附圖三所示分割方案分割，
      然如依該方案分割，除被告陳建龍、陳建文、邱美治所共
      同分得之土地未臨路外，原告及被告鐘銀成共同分得之土
      地亦無法臨路，將來通行勢必經由其他人之土地。而因被
      告鐘銀成、鐘濯濱係叔姪關係，故原告及被告鐘銀成分得
      之土地尚可利用被告鐘濯濱之土地通行或合併使用，然被
      告陳建龍、陳建文、邱美治所共同分得之土地並非與被告
      陳建志相鄰，增加合併使用之困難，且易造成日後通行之
      糾紛，參以經本院囑託華聲科技不動產估價師事務所鑑定
      結果（見本院卷第292頁至第306頁），系爭土地如採附圖
      三所示分割方案分割，因造成原告、被告鐘銀成於系爭土
      地實際受分配之土地價值較依其應有部分應受分配之土地
      價值各減少35 2,092元、702,024元，致共有人間相互找
      補金額合計達1, 376,541元，而如採附圖一所示分割方案
      分割，共有人間相互找補金額合計為674,963元，顯較依
      附圖三所示分割方案為低，足徵附圖一所示方案較為公平
      妥適。從而，本院審酌系爭土地現狀、有無與公路之適宜
      聯絡、分割後之經濟效用、共有人之利益及實質上之公平
      ，認系爭土地採原物分割如附圖一所示應屬公平及適當，
      爰諭知分割方法如主文第1項所示。
（三）又按法院裁判分割共有物，除應斟酌各共有人之利害關係
      ，及共有物之性質外，尚應斟酌共有物之價格，倘共有人
      中有不能按其應有部分受分配，或所受分配之不動產，其
      價格不相當時，法院非不得命以金錢補償之（最高法院57
      年臺上字第2117號判例意旨參照）。又共有物之原物分割
      ，依民法第825條規定觀之，係各共有人就存在於共有物
      全部之應有部分互相移轉，使各共有人取得各自分得部分
      之單獨所有權。故原物分割而應以金錢為補償者，倘分得
      價值較高及分得價值較低之共有人均為多數時，該每一分
      得價值較高之共有人即應就其補償金額對於分得價值較低
      之共有人全體為補償，並依各該短少部分之比例，定其給
      付金額，方符合共有物原物分割為共有物應有部分互相移
      轉之本旨（最高法院89年度臺上字第1493號判決意旨參照
      ）。經查，系爭土地依附圖一所示分割方案合併分割結果
      ，各共有人實際分得之土地價值，較分割前之應有部分價
      值，確有增減之情形，業經本院囑託華聲科技不動產估價
      師聯合事務所鑑定屬實，有該所估價報告書1份可稽。復
      參該報告書所載，該公司係派員實地調查鄰近地價，根據
      當地里鄰環境、交通情況、公共設施、使用現況、經濟發
      展程度及房地產交易現況等因素為鑑定價值依據，並依據
      國際估價原則，即成本估價法、市場估價法、所得估價法
      等估價法則，評估系爭土地價值，並以100年5月3日華聲
      字第80941-Ａ號函敘明系爭土地位於「源潭路」與「三潭
      巷」之交叉點，其臨街線以「三潭巷」較佔多數，實務上
      地價高低係以道路寬度、設施、性質能夠提供之公共服務
      功能之強弱決定地價，「源潭路」與「三潭巷」在系爭土
      地交會，陸寬同為4至5米且為社區○道路，故地價呈現相
      同狀況，差異不大，並考量因無從判斷分得附圖一所示編
      號Ｅ部分之被告陳建志未來是否願意供分得編號Ｄ部分之
      被告陳建龍、陳建文、邱美治出入通行，故就編號Ｄ部分
      土地仍以客觀上屬盲地評估地價等語（見本院卷第249頁
      至第251頁），進而導出如附表二所示找補金額，本院審
      酌上開鑑定單位已明確說明價格鑑定之依據，且所據並無
      不當之處等情，該鑑定結果自可採用，爰諭知各共有人應
      互為補償之金額如附表二所示。
四、末查，分割共有物乃具非訟事件之性質，本院斟酌何種分割
    方法較能增進共有物之經濟效益，並兼顧兩造之利益，以決
    定適當之分割方法，不因何造起訴而有不同，故關於訴訟費
    用負擔，以共有人全體各按如附表四所示比例負擔，方屬事
    理之平，併此敘明。
五、訴訟費用負擔之依據：民事訴訟法第78條、第80條之1、第8
    5條第1項但書。
中    華    民    國   100    年    8     月    22    日
                  民事第三庭    法  官  尚安雅
以上正本係照原本作成。
如對判決上訴，應於判決送達後20日內向本院提出上訴狀（須附
繕本）。如委任律師提起上訴者，應一併繳納上訴審裁判費。
中    華    民    國   100    年    8     月    22    日
                                書記官  陳文俊
附表一：
┌──────┬───────┐
│共有人姓名  │   應有部分   │
├──────┼───────┤
│黃存文      │ 1800/13260   │
├──────┼───────┤
│馮瑞成      │  445/13260   │
├──────┼───────┤
│陳建志      │ 4595/39780   │
├──────┼───────┤
│鐘銀成      │  325/1989    │
├──────┼───────┤
│陳泰僑      │ 3070/13260   │
├──────┼───────┤
│鐘濯濱      │  325/1989    │
├──────┼───────┤
│鐘黃眼      │  163/1989    │
├──────┼───────┤
│陳建龍      │  38/1989     │
├──────┼───────┤
│陳建文      │  33/1989     │
├──────┼───────┤
│邱美治      │  78/1989     │
└──────┴───────┘
附表二：
┌────────┬────┬────┬────┬────┬───────┐
│      應為補償者│黃存文  │陳建志  │陳泰僑  │馮瑞成  │受補償金額合計│
│                │        │        │        │        │              │
│                │        │        │        │        │              │
│應受補償者      │        │        │        │        │              │
├────────┼────┼────┼────┼────┼───────┤
│鐘黃眼          │1,577   │14,082  │9,240   │4,382   │29,281        │
├────────┼────┼────┼────┼────┼───────┤
│鐘銀成          │3,145   │28,075  │18,424  │8,738   │58,382        │
├────────┼────┼────┼────┼────┼───────┤
│鐘濯濱          │9,391   │83,842  │55,020  │26,093  │174,346       │
├────────┼────┼────┼────┼────┼───────┤
│陳建龍          │5,673   │50,646  │33,236  │15,762  │105,317       │
├────────┼────┼────┼────┼────┼───────┤
│陳建文          │4,926   │43,983  │28,836  │13,688  │91,460        │
├────────┼────┼────┼────┼────┼───────┤
│邱美治          │11,644  │103,959 │68,220  │32,354  │216,177       │
├────────┼────┼────┼────┼────┼───────┤
│應補償金額合計  │36,356  │324,587 │213,003 │101,017 │674,963       │
└────────┴────┴────┴────┴────┴───────┘